臺灣臺中地方法院民事判決　94年度訴字第2543號
原　　　告　行政院農業委員會林務局東勢林區管理處
法定代理人　丙○○
訴訟代理人　黃文崇律師
被　　　告　甲○○
　　　　　　丁○○
共　　　同
訴訟代理人　林道啟律師
共同複代理人乙○○
上開當事人間請求返還林地事件，本院於民國95年12月15日言詞
辯論終結，判決如下：
    主    文
被告應將坐落臺中縣和平鄉大甲溪事業區第一林班地如附圖所示
假六之一地號、面積一．０二九七公頃林地上之工寮、廁所、水
塔、單軌車等建物、地上物及假六之二地號、面積０．六七一八
公頃林地上之工寮、廁所等建物及地上物，予以鏟除或拆除後，
將上揭林地返還原告；並自民國九十四年十二月七日起至交還前
開土地之日止，按年給付原告新台幣參萬陸仟元。
前項交還土地之履行期間為壹年。
訴訟費用由被告負擔。
本判決於原告以新台幣貳拾肆萬元為被告供擔保後得假執行；但
被告如以新臺幣柒拾貳萬元為原告預供擔保，得免為假執行。
    事實及理由
甲、程序方面：
    按國有財產撥給各地國家機關使用者，名義上雖仍為國有，
    實際上即為使用機關行使所有人之權利，對於是類財產，准
    由管領機關起訴，代國家主張所有權人之權利，最高法院51
    年台上字第2680號判例要旨可資參照。本件原告係行政院農
    業委員會林務局（以下簡稱農委會林務局）所屬實際管理國
    有林地之分支機構，承辦農委會林務局就國有林地管理之業
    務，又大甲溪事業區屬原告梨山工作站管轄，此有原告提出
    之臺灣省政府農林廳林務局78林企字第35397號函、林務局
    各林區管理處所屬工作站轄區表在卷可稽，系爭台中縣和平
    鄉大甲溪事業區第一林班地假6之1及6之2地號土地既屬國有
    ，且原告為管理機關，則原告本於管理人之地位，代為行使
    所有人之權利，依法行使法律上之權益而提起本訴，其當事
    人自屬適格，合先敘明。
乙、實體方面：
一、原告主張：系爭土地為國有，管理機關為農委會林務局，原
    告為實際執行機關，被告甲○○於民國 (下同)75 年1月3日
    與原告東勢林管處組織合併前之台灣省政府農林廳林務局大
    甲林區管理處（以下簡稱大甲林管處）簽訂「林務局大甲林
    區管理處安置榮民竹林保育承諾書」，由原告將所轄坐落台
    中縣和平鄉大甲溪事業區第一林班地，如附圖所示編號假
    6-1及假6-2林地交由被告甲○○營造及保育，保育期間自70
    年6月1日起至79年5月31日止，保育期限屆滿後，兩造並未
    重新訂定承諾書之書面契約，被告仍繼續使用收益，即屬無
    權占有，原告自得管理人之地位，請求被告返還系爭林地。
    且系爭林地之林相目前係種植蘋果樹120株、梨樹80株、李
    樹30株、水蜜桃樹100株，與約定樹種不一，又林地目前亦
    由被告丁○○使用中，被告甲○○將系爭林地上原有孟宗竹
    200株全數剷除及將系爭林地轉讓予他人使用，顯已違反系
    爭承諾書第2條、第5條、第12條及第16條第5項之約定，原
    告自得終止系爭承諾書之保育關係，收回林地，原告並以本
    訴狀繕本送達作為向被告為終止保育關係之意思表示，又系
    爭林地雖尚未辦理登記，惟與系爭林地相鄰已登記之南投縣
    仁愛鄉○○段第99地號土地，92年公告現值為每平方公尺45
    元，以此計算不當得利損害金，即每年36,000元 (45元
    16,0005%1=36,000元)，爰本於物上請求權及不當得利
    法律關係，訴請被告返還土地及相當租金之不當得利。並聲
    明：(1)被告等應將坐落台中縣和平鄉大甲溪事業區第一林班
    假6之1號，面積1.0297公頃及假6之2地號，面積0.6718公頃
    林地上之水塔、工寮、單軌車及地上果樹等作物予以拆除或
    剷除，並將上揭林地返還原告。(2)被告等應自起訴狀繕本送
    達翌日起至返還上揭林地止，按年給付原告新台幣3萬6千元
    損害金。(3)願供擔保，以代釋明，請准宣告假執行。
二、被告甲○○則以：(1)其於50年間經國軍退除役管兵就業輔導
    委員會輔導，就業於大甲林管理處，從事造林工作，於56年
    間，台灣省政府農林廳林務局為配合國策，安置國軍退除役
    官兵（榮民）就業，對經輔導就業於林務局之榮民4150人之
    中，考慮榮民之年齡增加體能衰退及可適任工作，使其生活
    安定，並使積極參加生產工作之目的，訂定永久性安置計劃
    於各林區轄內，區劃適當工地從事生產工作，配合林業建設
    ，以達成其生活自己自足之目的，有台灣省政府農林廳林務
    局各林區管理處安置榮民永久性安置計劃（下稱安置計劃）
    可證。安置計劃施行後，大甲林管理處即以「榮民調配工作
    通知」將被告安置於系爭林地，種植孟宗竹以及蘋果樹、梨
    樹。直到75年間大甲林管理處才製作承諾書要求被告簽名蓋
    章。嗣78年間系爭林地因有0.5公頃土地依山坡地可利用分
    類標準核定為宜林地（即超限利用地），由東勢林管處收回
    ，剩餘1.1公頃土地，另訂切結書，繼續承租，有鈞院78 年
    度認證字第5044號認證書可證。(2)被告最初於系爭林地上種
    植孟宗竹，因海拔過高，孟宗竹存活率低，經陳情，林務局
    同意改植果樹，有台灣省政府農林廳林務局66年5月2日66
    林造字第19838號函及被告78年間出具之切結書記載種林木
    均為果樹足證，非係原告指稱擅自砍除孟宗竹。(3)據安置計
    劃之規定，榮民接受安置造林，有謀生計，就其承租造林地
    本不應有期限，雖林務局各林區管理處訂定之切結書定有保
    育期間，惟期間屆滿，管理處應有義務要求被安置之榮民續
    訂租約。依上開切結書第6條規定：保育成林之主副產物為
    政府所有，但保育人得依台灣省區國有林產物處分規則第15
    、16條之規定專案申請繳納價金後承採之（附註：果樹分收
    率在未有新規定之前暫比照濫墾清理地內果樹分收率由管理
    處分收12.5%），其計算如下：竹林部分應繳價金（總生產
    量市價－生產費）10%、果樹部分（包括果實）應繳價
    金（總生產量市價－生產費）12.5%，從而被告占有系
    爭林地係有償使用他人之物即為租賃之法律關係。且據安置
    計劃第18條規定，原告才製作切結書範本要求依該計畫安置
    之榮民出具切結，故要求被告出具切結書係原告執行安置計
    畫之管理手段，非係被告取得占有使用系爭林地之權源，而
    承諾書性質係典型的租賃契約，本件租賃期間為78年9月1日
    起至83年9月1日止，租賃期限屆滿後，被告繼續使用系爭林
    地，原告未即時為反對之意思表示，從而兩造間就系爭土地
    之租賃契約應視為以不定期限租約繼續存在。(4)至於被告甲
    ○○因年歲已大，無法照顧，遂委請被告丁○○幫忙照顧，
    果樹收成所得之一成歸甲○○所有，彼此間類似合作經理關
    係或僱傭關係，並無將系爭土地轉讓或轉租第三人之問題，
    被告甲○○占用使用系爭土地非無理由等語置辯；另被告丁
    ○○則以其係別人介紹幫被告甲○○代為管理做事，雖代找
    工人及購買種樹果樹所需農藥，水果收成獲利之九成雖歸被
    告丁○○，然其中大多用以扣抵前開代支付之工資及農藥等
    費用，餘款約一成雖歸被告丁○○，僅係代被告甲○○管理
    系爭土地等語資為抗辯。並均聲明：請求駁回原告之訴及假
    執行之聲請；如受不利之判決，願供擔保免假執行。
三、得心證之理由：
(一)查原告主張大甲溪事業區第一林班地假6-1地號，如附圖所
    示面積1.0297公頃林地，及假6-2地號如附圖所示面積0.671
    8公頃林地，原由被告甲○○占有，現由被告丁○○在其上
    種植作物及設置工作物之事實，為被告二人所不爭執，且經
    本院會同台中縣東勢地政事務所現場履勘並測量無誤，有勘
    驗筆錄及台中縣東勢地政事務所複丈成果圖二件在卷可稽，
    原告主張之上述事實，堪認實在。
(二)原告主張因被告甲○○違反約定，終止被告甲○○使用系爭
    林地關係，自得請求被告拆除地上物並返還系爭林地及應給
    付原告不當得利等情，為被告所否認，並以前詞置辯，是本
    件應審究者，為(1)兩造於75年1月3日所簽訂之安置榮民竹林
    保育承諾書之性質為何？(2)被告甲○○將系爭土地交由被告
　　丁○○經營，是否違反承諾書第12條之不得將所承諾之保育
　  林地轉讓他人之規定？或台灣省政府農林廳林務局各林區管
    理處永久性安置計畫第18條之不得以任何方式轉讓安置榮民
    所用之土地之規定？又被告實際裁種作物李樹及桃樹有無經
    原告之同意？前開栽種有無違反契約之約定？原告以起訴狀
    對被告主張被告違約而終止契約有無理由？(3)前開終止如認
    有理由，被告可否依台灣省政府農林廳林務局各林區管理處
    安置榮民永久性安置計劃，占有系爭土地？茲分述如下：
１、兩造於75年1月3日所簽訂之安置榮民竹林保育承諾書之性質
    為何？
　、原告主張被告甲○○係依台灣省政府農林廳訂定安置榮民
  　　永久性安置計畫於75年1月3日與原告前身大甲林管處簽訂
    　安置榮民竹林保育承諾書，大甲林管處同意對大甲溪事業
      區第一林班地（原大甲溪事業區第87林班地）內面積約1.
      60公頃之林地依約定交由甲○○進行栽植並保育等事實，
      業據提出安置榮民竹林保育承諾書（以下簡稱承諾書）一
      件為證。又大甲林管處梨山工作站安置永久性竹林保育榮
      民之安置計畫係依據林務局修訂各林區管理處安置榮民永
      久性安置計畫經報奉省府63年1月29日府人甲字第13521號
      函核准備查後辦理，而上開安置榮民竹林保育承諾書則係
      依據前揭計畫第18條訂定辦理，此有林務局63年3月15日
      林人字第7464號函附卷可證。依上開安置計畫第1條明定
      ：本局為配合國家安置國軍退除役官兵（以下簡稱榮民）
      就業，對本局現有榮民4150人之中，為考慮其年齡增加體
      能衰退及可適任工作，使其生活安定，並使積極參加生產
      工作起見，特訂定永久性安置計畫，於各林區轄內，區劃
      適當土地從事生產工作，配合林業建設，以達成其生活自
      給自足為目的；又第18條亦明定，本計畫安置榮民所用土
      地，須與所在林區管理處訂定承諾書（範式條款另訂）切
      實依照本計畫不得變更使用或以任何方式轉讓、轉售、作
      債務抵押，如有上述情事，使用土地及作物無條件收回另
      為分配，並酌情予以處分。足見安置計畫之榮民尚須與各
      林管處訂定承諾書，方得依承諾書之內容，使用林地，被
      告甲○○既不否認原告提出之承諾書上之真正，且自認系
      爭土地係依安置榮民永久性安置計畫分配與被告甲○○之
      事實，則被告甲○○自應依上開安置計畫簽訂承諾書，並
      受承諾書契約內容之拘束。
　、依承諾書第2條關於保育人之栽植種類、株數、期限及栽
  　　植之方法，本件保育人被告甲○○在保安林地應栽種之種
　    類為孟宗竹，且在保育地內得間作種植梨、蘋果，有兩造
      不爭執其真正之承諾書在卷可按，然依承諾書第6條約定
      ：「保育人於保育地區內在不妨水土保持原則下，得自
      承諾書訂定之日起在竹林成林施行間作（但保安林地不合
      林務局54年7月21日林造字第20858號令規定者不得間作)
      ，其所有收益為保育人所得，但間作不得種植樹薯、香蕉
      、香茅、甘蔗等有害林地之作物。」，本件被告甲○○在
      系爭林地間作所種植之梨樹及蘋果樹之收益，均歸保育人
      即被告甲○○所有，至於承諾書第10條雖亦定有：「保育
      成林之主副產物為政府所有，但保育人得依臺灣省林產物
      處分暫行規則第16條第1項第5款之規定案申請繳納價金後
      承採之，其計算如下：1、竹林部分應繳價金（總生產量
      ×市價一至市場運費）×10%；2、果樹部分應繳價金（總
      生產量×市價一至市場運費）×12.5%」（附註果樹分收
      率在未有新規定之前，暫比照濫墾地內果樹分收率，由管
      理處分收12.5%）」等內容，然被告甲○○在系爭林地之
      栽植僅孟宗竹為保育林，而梨、蘋果等則屬間作，業經載
      明承諾書上，且因系爭林地乃位處海拔1964公尺之梨山地
      區，不適宜種植孟宗竹，亦有被告甲○○提出台灣省政府
      農林廳林務局66年5月2日66林造字第第19838號函在卷可
      按，復為原告所不爭，又系爭林地目前現狀假6-1地號桃
      樹、蘋果樹、梨樹及李樹，假6-1地號則種植桃樹及梨樹
      ，均為兩造所是認，則系爭林地在被告甲○○負責保育期
      間，並無任何應歸屬原告所有之保育成林之主副產物，且
      被告甲○○在系爭林地間作種植之收益均歸被告甲○○所
      有，又使用系爭林地亦無負擔何租金之約定，可見系爭該
      承諾書非屬租賃性質，則在承諾書上約定之保育期限屆滿
      ，保育人即被告甲○○縱仍繼續占有使用，亦不生視為不
      定期租賃之效力。
２、被告甲○○將系爭林地交由被告丁○○經營，是否違反承諾
    書第12條之不得將所承諾之保育林地轉讓他人之規定？或台
　　灣省政府農林廳林務局各林區管理處永久性安置計畫第18條
　  之不得以任何方式轉讓安置榮民所用之土地之規定？又被告
    實際裁種作物李樹及桃樹有無經原告之同意？前開栽種有無
    違反契約之約定？
  、按稱僱傭者，謂當事人約定，一方於一定或不定之期限內
      為他方服勞務，他方給付報酬之契約，民法第482條定有
      明文。故所謂僱傭契約，係指當事人之一方，在從屬於他
      方之關係下，提供職業上之勞動力，而由他方給付報酬之
      契約。當事人之意思以勞務之給付為目的；其受僱人於一
      定期間內，應依照雇主之指示，從事一定種類之工作，即
      受僱人有一定雇主；且受雇人對其雇主提供勞務，有繼續
      性及從屬性之關係。又稱合夥者，謂二人以上互約出資以
      經營共同事業之契約，民法第667條定有明文。本件被告
      甲○○對於系爭林地目前由被告丁○○種植一事，雖辯稱
      被告二人間有僱傭關係或合夥經營關係存在，然依被告甲
      ○○所述：「因為年紀大了，沒有辦法照顧，請被告丁○
      ○幫忙，果樹收成後，.. 比如他收成十萬元，我就收一
      萬元，...，至於農藥、肥料等器具都是他自己負擔。現
    　在住潭子鄉○○○路況不好，年紀也大，已經很少去林班
      地，大約一年去個一、二次。」等語，及被告丁○○所述
      ：「幫被告甲○○工作已經十年多年了。工人請幾個由我
      決定，..., 水果收成時會找人來買，全部收入拿百分之
      九，.., 照成本算是如此，因為農藥、工人費用由我先支
      付，所以水果賣出後的收入拿九成，扣掉那些，差不多只
      剩一成。」等情，系爭林地上果樹之管理及相關費用之支
      出等，由被告丁○○自行負責，並無依被告甲○○之指示
      行事可言，且依果樹收益之分配以觀，被告丁○○將果樹
      收益一成之金額交付被告甲○○，其餘收益仍歸屬被告丁
      ○○所有等情，被告丁○○之獲利，係基於丁○○個人在
      系爭林地經營積效，並非本於為被告甲○○提供勞務，而
      獲取甲○○所支付之報酬甚明，又被告甲○○對於丁○○
      在系爭林地上經營果樹一事，既無任何勞務或財產出資，
      且依被告甲○○之獲利來源，係依果樹收入之一成計算，
      其餘九成雖屬被告丁○○所有，然果樹經營所需之農藥、
      肥料、器具及工人等成本，亦由丁○○自行負擔，顯見被
      告甲○○無無庸負擔系爭林地上果樹經營之風險，實難認
      被告二人間有合夥關係存在，被告辯稱二人間有僱傭或合
      夥經營關係，既未舉證證明，所辯無可採信為真正。
  、依系爭承諾書第12條明定：「保育人於受託保育期間不要
      求再安置其他工作，並不得藉任何理由將所承諾之保育林
      地轉讓他人或抵押借款。」，第16條第5款亦規定: 「保
      育人違反承諾書規定事項者，應即終止其保育工作，並將
      保育林地承諾書無條件交還大甲林區管理處，並不得要求
      第10及11條之承採權。」，又借用人未經貸與人同意，允
      許第三人使用借用物者，貸與人得終止契約，此觀諸民法
      第472條第2款之規定甚明。本件系爭林地目前係由被告丁
      ○○種植使用，且被告二人間無僱傭或合夥關係，已詳述
      如前，依被告所述關於系爭林地之使用約定，被告甲○○
      一年僅上山一、二次，且對於果樹之管理，均由被告丁○
      ○處理，僅在果樹收成後，按收入之一成向被告丁○○收
      取金額等情，顯見，被告甲○○係將系爭林地之使用權讓
      與被告丁○○，灼然甚明。從而，被告甲○○未經原告之
      同意，擅自將系爭林地之使用權利讓與被告丁○○，揆諸
      上開約定意旨，原告自得依規定，終止系爭林地之保育使
      用契約。
　、原告主張依保育承諾契約約之孟宗竹以外之樹種為梨樹及
　　　蘋果樹各100株，而系爭林地目前之林相則為桃樹120株、
    　梨樹150株、李樹20株、蘋果樹1、2株等情，有保育承諾
      書一份在卷可證，復經本院會同台中縣東勢地政事務所人
      員到場勘驗屬實，亦有勘驗筆錄在卷可按，且為被告所不
      爭執，系爭林地種植之樹種，顯與保育承諾書之約定不符
      ，被告甲○○雖辯稱在系爭林地種植現有樹種係經原告同
      意而為，既為原告所否認，被告甲○○雖表示系爭林地不
      適宜種植保育承諾書所載之孟宗竹，並提出林務局66年5
      月11日66林造字第19838號函為證，然系爭林地縱令不宜
      種植孟宗竹，以保育林地在水土保持原則下，雖准許保育
      人施行間作，且依保育承諾書已載明間作之樹種為梨及蘋
      果，系爭林地如不宜栽種孟宗竹，亦不宜大量擴大間作樹
      種之數量及種類，系爭林地上之林相，除無孟宗竹存在外
      ，原約定之間作蘋果樹100株，僅餘1、2株，梨樹則由約
      定之100株擴增為150株，且額外種植桃樹120株及李樹20
      株，被告甲○○在系爭林地之使用，顯與原承諾書之約定
      樹種相違背，原告主張告甲○○在系爭林地種植非契約約
      定之樹種，亦違反契約之約定等情，自堪採信為真正。
  、本件原告為行政院農業委員會林務局所屬林區管理處，為
      管理系爭林地之執行機關，對於保育人即被告甲○○將系
      爭林地使用權轉讓第三人及種植非約定種樹之違約行為，
      自得本於權責，向被告甲○○為終止系爭林地保育承諾使
      用契約之意思表示，是原告執被告違反保育承諾契約之約
      定為由，以起訴狀繕本之送達，向被告甲○○為終止系爭
      林地保育承諾使用契約之意思表示，該起訴狀繕本亦於94
      年12月6日送達被告甲○○，有送達證書在卷可按，是以
      ，原告以被告甲○○違約所為終止系爭保育承諾契約之意
      思表示，自屬合法有效。
３、被告可否依台灣省政府農林廳林務局各林區管理處安置榮民
    永久性安置計劃，占有系爭土地？
    依台灣省政府農木廳林務局各林區管理處安置榮民永久性安
    置計劃第1條雖明定配合國軍安置退除役官兵就業為目的之
    一，然該條文亦載明配合林業建設亦為該安置計劃之目的，
    換言之，林業建設本需人力支援，而國家亦有安置榮民就業
    之政策，兩相結合，由可適任該林業建設之榮民支援林業建
    設所需人力，特訂定該安置計畫，又第18條亦明定安置榮民
    所用土地除須與所在林區管理處訂定承諾書外，如有變更使
    用或以任何方式轉、轉售、作債務抵押等情事，則無條件收
    回使用土地及作物，並酌情予以處分，已詳述如前，本件被
    告甲○○既擅自將系爭林地之使用權利讓與被告丁○○，已
    違反安置計畫之規定，原告自得收回林地，且已藉由起訴狀
    繕本之送達為終止使用及收回系爭林地之意思表示在案，被
    告辯稱尚得依安置榮民永久性安置計劃，占有系爭土地云云
　　，於法無據。
(三)原告於94年12月6日終止保育承諾契約後，被告甲○○及丁
    ○○仍繼續於系爭林地上墾植，然系爭林地之契約關係既已
    消滅，被告占有系爭林地已無法律上原因，且被告受有利益
    ，與原告受損害間有因果關係，合於民法第179條規定，按
    被告無法律上原因占有系爭林地，可能獲得相當於租金之利
    益為社會通常之觀念，最高法院61年台上字第1695號判例亦
    可參照。本件原告請求自終止契約存證信函送達被告翌日起
    至返還系爭林地止之不當得利，該存證信函於94年12月6日
    送達被告甲○○，於94年12月2日送達被告丁○○，然原告
    與被告甲○○間之保育承諾契約終止後即94年12月7日起，
    被告二人就仍繼續占有系爭土地始應負擔不當得利之返還義
    務，又系爭林地均未經地政機關登錄地段地號，原告爰依系
    爭土地之毗鄰已登錄地即南投縣仁愛鄉○○段99地號土地之
    92年公告現值每平方公尺45元之價格，作為本件系爭林地地
    價，主張被告占有系爭土地所受之利益為每年36000元，並
    提出鄰地土地登記謄本為證，且為被告所不爭執，復經本院
    履勘現場，系爭林地經整地使用，廣植經濟性果樹，已盡利
    用之效果，與鄰地已登錄土地已無甚差異，而且鄰地之地價
　　亦屬非高，認為被上訴人請求不當得利金額之計算尚屬適當
　  ，從而，原告請求被告應自94年12月7日起至返還系爭林地
    止，按年給付不當得利金額36000元，應予准許。
(四)綜上所述，原告與被告甲○○就系爭林地之保育承諾契約，
    既已合法終止，則原告本於管理人之地位代國家主張所有權
    人之物上請求權，請求被告將坐落台中縣和平鄉大甲溪事業
    區第一林班如附圖所示假六之一地號面積1.0297公頃、假六
    之二地號面積0.6718公頃林地上擅自墾植作物及設立之工作
    物鏟除及拆除並將該林地返還原告，又依不當得利請求被告
    甲○○、丁○○自承諾契約終止翌日即起訴狀繕本送達甲○
    ○之翌日即94年12月7日起至返還系爭林地之日止，按年給
    付原告36000元，為有理由，應予准許。
四、末按判決所命之給付，其性質非長時間不能履行，或斟酌被
    告之境況，兼顧原告之利益，法院得於判決內定相當之履行
    期間，民事訴訟法第396條第1項前段定有明文。查本件被告
    在系爭林地上種植有果樹，本院考量被告在一定時期內果樹
    可能收成之利益，及其已長期在系爭土地上施作，一時拆遷
    不易，兼衡及原告收回土地之迫切性，爰定其履行期間為1
    年，以資兼顧。
五、兩造均陳明願供擔保聲請宣告假執行及免為假執行，經均核
    無不合，爰分別酌定相當之擔保金額准許之。
六、本件事實已臻明確，兩造其餘攻擊防禦及證據調查，均與本
    案之判斷不生影響，自勿庸一一審酌論列，併此敘明。
七、訴訟費用負擔之依據：民事訴訟法第85條第1項
中　　華　　民　　國　　96　　年　　3　　月　　21　　日
                  民事第三庭    法  官  林靜芬
正本係照原本作成。
如對本判決上訴，須於判決送達後20日內向本院提出上訴狀。
中　　華　　民　　國　　96　　年　　3　　月　　21　　日
                                書記官
